臺灣高等法院臺南分院民事判決　99年度上字第212號
上　訴　人　陳南鐘
訴訟代理人　楊淑惠　律師
被 上 訴人　林美吟
訴訟代理人　丁士哲　律師
上列當事人間請求給付借款事件，上訴人對於中華民國99年9月1
日臺灣臺南地方法院第一審判決（99年度訴字第742號）提起上
訴，本院於100年1月11日言詞辯論終結，判決如下：
    主  文
上訴駁回。
第二審訴訟費用由上訴人負擔。
    事實及理由
一、上訴人主張：
  (一)被上訴人於民國（下同）83年5月間，以所有之門牌號碼台
    南市○○路21巷32弄8號之2房屋及坐落之土地應有部分（下
    稱系爭房地），設定最高限額抵押權予國泰人壽保險股份有
    限公司（下稱國泰人壽公司），向國泰人壽公司貸款新台幣
    （以下同）250萬元（下稱系爭貸款）。嗣因被上訴人無力
    繳納系爭貸款本息，兩造合意成立消費借貸或代墊款之法律
    關係，由伊自83年12月起至89年10月止，代被上訴人向國泰
    人壽公司繳納共計1,609,310元之貸款本息（下稱系爭款項
    ）。經向被上訴人催請返還遭拒，爰本於消費借貸及代墊款
    之法律關係，請求被上訴人給付系爭款項，並加算自起訴狀
    繕本送達翌日起算之遲延利息。
  (二)伊名下有門牌號碼「台南縣永康市○○○路63巷16號」房屋
    一棟，伊之子陳世宏、陳澄佑則共有門牌號碼「台南市○○
    街36巷5號」房屋，無租用系爭房地之需。88年10月間，伊
    父親年老體衰，上下樓梯不便，乃徵得被上訴人同意，搬至
    有電梯設備之系爭房屋居住，93年11月8日伊父親逝世後，
    已搬離系爭房地未繼續使用，被上訴人辯稱伊自83年12月起
    即租用系爭房地，顯非事實。又伊自84年1月11日起，每月
    給付被上訴人母親至少1萬元，迄89年5月31日止，及被上訴
    人於90年7月26日取走4,500元，共計599,500元，若伊有承
    租系爭房地，則每月支付租金已達近35,000元，顯不合理；
    再者，本件如屬租賃關係，被上訴人又何以未向伊請求給付
    租金？被上訴人抗辯伊租用系爭房地，以代繳系爭貸款本息
    ，作為租金之給付，尚無可採。
  (三)原審為上訴人敗訴之判決，上訴人上訴，並於本院聲明：１
    原判決廢棄。２被上訴人應給付上訴人1,609,310元，及自
    起訴狀繕本送達翌日（即99年6月8日）起至清償日止，按年
    利率百分之五計算之利息。３願供擔保，請准為假執行之宣
    告。
二、被上訴人則以：
  (一)兩造間並無成立消費借貸或代墊款之法律關係。83年11月間
    ，上訴人獲悉伊購得系爭房地數月未居住，並已裝潢完畢，
    遂向伊父親表示因為與人有債務糾紛，欲另覓住處，希望向
    伊承租系爭房地，伊遂自83年12月起，將系爭房地出租與上
    訴人，約定由上訴人每月繳納系爭房地貸款本息，做為租金
    之支付。
  (二)上訴人繳納系爭貸款本息之原因有諸多可能，不能因被上訴
    人就系爭款項金額不爭執，即據以推論兩造間有消費借款或
    代墊款之法律關係存在。
  (三)系爭房屋連同陽台及共有部分，總面積約為47坪，系爭房地
    租金約2萬多元，系爭房屋出租時，係屬有裝潢之新屋（附
    家電及車位），租金應該更高，與行情相符。
  (四)退萬步言，縱使系爭代墊款非租金之支付，然被上訴人使用
    系爭房地達14年之久，應支付使用對價或相當於租金之損害
    賠償，伊自得主張抵銷系爭款項等語，資為抗辯。
  (五)於本院答辯聲明：１上訴駁回。２如受不利之判決，願供擔
    保，免為假執行。
三、兩造不爭執之事項：
  (一)被上訴人於83年5月間，將其所有系爭房地設定最高限額抵
    押權予國泰人壽公司，擔保被上訴人向國泰人壽公司之借款
    250萬元。
  (二)上訴人自83年12月起至89年10月止，代被上訴人繳納第6期
    至第76期之系爭貸款本息共計1,609,310元。
  (三)上訴人及其家人於88年10月起至93年11月8日居住使用系爭
    房屋。
  (四)證人林秀霞居住在門牌號碼台南市○○路21巷32弄8號房屋
    ，該屋與系爭房屋是同一棟大樓。林秀霞之子劉良智於82年
    3月11日取得該房屋之所有權。
    以上事實，並有建築改良物登記簿、國泰人壽公司擔保放款
    利息及本金攤還通知單可佐（見原審卷第8-28頁、第111-11
    2頁），並為兩造所不爭，堪信為真實。
四、兩造之爭點：
    上訴人代繳系爭貸款本息，係出於消費借貸或代墊款之意思
    ，或係出於給付租金之意思？
五、經查：
  (一)按當事人主張有金錢借貸關係存在，須就其發生所須具備之
    特別要件即金錢之交付及借貸意思表示互相一致負舉證之責
    任，若僅證明有金錢之交付，未證明借貸意思表示互相一致
    者，尚不能認為有金錢借貸關係存在（最高法院81年度台上
    字第2372號判決參照）。查：依兩造不爭執事項(二)所示，上
    訴人雖有代繳系爭款項，但上訴人繳納系爭款項之原因有諸
    多可能，非必基於消費借貸或代墊款之意思，尚不能以被上
    訴人就上訴人代繳系爭款項之事實不爭執，即認兩造間確有
    消費借貸或代墊款之法律關係存在。雖上訴人所舉之證人林
    翰偉（與兩造同為靈音大會館同修）於本院審理中證述「上
    訴人代繳系爭款項，均係由伊經手，上訴人代繳系爭款項之
    原因，伊不清楚」等語（見本院卷第54頁反面），證人既證
    稱代繳款項之原因伊不清楚，其既不能確認兩造間是否有借
    貸、代墊款項之法律關係存在，縱有經手代繳系爭款項之事
    ，亦難據為上訴人上開主張之有利認定。
  (二)被上訴人抗辯「上訴人自83年12月間起即租用系爭房地」等
    語，業據證人林秀霞於原審審理時證稱：「我是住在華平路
    21巷32弄8號，該大樓我是第一個搬進去住的，我是住一樓
    ，原告（即上訴人）的太太也有住在該棟大樓的三樓，我搬
    進去之後約1、2年，原告的太太就搬進去住。．．．。我買
    了房子過戶後一年多搬進去，．．．」、「本來是原告的太
    太及原告的女兒，後來原告的爸爸、媽媽也搬來一起住，原
    告的女兒就搬出去，後來原告的爸爸過逝後，原告的媽媽就
    搬去住療養院，原告的太太就偶而會回來看一看」等語（見
    原審卷第79頁反面）。證人楊增輝於原審證述：「我知道原
    告他們80幾年就搬進去系爭房屋，好像是在85年之前就搬進
    去住了」等語（見原審卷第80頁），查：
    證人林秀霞居住之房屋，與系爭房屋同屬一樓大樓，已如
      不爭執事項(四)所示，證人林秀霞與兩造並無利害關係，而
      證人楊增輝則受被上訴人之請求，擔任上訴人搬離系爭房
      屋之見證人，其等復於原審具結以擔保其等證詞真實，自
      無偏頗一方之理，其等上開證言自屬可信。證人林秀霞雖
      無法確認上訴人開始居住系爭房屋之正確時間，但參酌林
      秀霞、楊增輝上開證詞，對照不爭執事項(四)證人林秀霞之
      子劉良智取得房屋時間，堪認上訴人及其家人（妻女）在
      85年以前已居住系爭房屋，上訴人主張「自88年間起，因
      其父親老邁，其父母乃搬至有電梯設備之系爭房屋居住」
      云云，與事實不符，尚非可採。又租用他人房屋之原因諸
      多，或因調職，或因子女求學就業之須，非必因無自有房
      屋始租屋，上訴人主張「其父子另有房屋，無使用系爭房
      地之需」云云，亦無可採。至於證人林翰偉於本院審理中
      證述「（上訴人從83年到現在他居住的地方，是否有改變
      ？）我是在85年間才知道上訴人住在永康，85年到現在上
      訴人居住的地方沒有變更過，85年之前上訴人住在那裡我
      不知道」等語（見本院卷第56頁），惟證人林翰偉就系爭
      房屋自83年以後使用情形，除證述上訴人父母曾居住系爭
      房屋外，不知系爭房屋使用情形（見本院卷第56頁），且
      就上訴人85年以前居住地點，亦不知悉，尚難據為上訴人
      上開主張之有利認定。
    依上訴人陳稱「因被上訴人無力繳納系爭貸款，始由其代
      為繳納貸款本息」等語，及上訴人及家人自85年以前已居
      住使用系爭房地，迄至上訴人陳稱之「93年11月8日其父
      親逝世搬離，97年10月自系爭房屋取回物品」等語，可認
      系爭房地長達十餘年均在上訴人實力支配下，若如上訴人
      主張，被上訴人無力支付系爭貸款本息，按諸常理，被上
      訴人應設法出租他人，以收取之租金繳納系爭貸款本息，
      當無任由上訴人長年無償使用系爭房地，復向上訴人借貸
      以繳納系爭貸款本息之理，足認被上訴人抗辯「上訴人自
      83年12月間起，租用系爭房地，並以代繳系爭房貸本息，
      作為支付租金之方式」等語，尚屬可採。
   (三)上訴人另主張「伊自84年1月11日起每月給付其母親至少1
     萬元，迄89年5月31日止，及被上訴人於90年7月26日取走
     4,500元，共計599,500元，若有租用系爭房地，每月租金
     竟約35,000元，顯不合理；兩造若有租賃關係存在，被上
     訴人何以未向其請求給付租金」云云，並提出支付款項明
     細為證（見本院卷第34-36頁）。被上訴人就上訴人自85年
     3月23日起至89年5月31日止，每月給付其母親1萬元之事實
     不爭執，但抗辯「此部分與租金之給付無關，係上訴人多
     次向其父母借貸所為之還款」等語。查，證人林翰偉於本
     院審理中證述「被上訴人每月要還他母親多少錢，錢要如
     何還我不知道，這件事情是後來上訴人說每月替被上訴人
     籌錢還她母親，我才知道此事」等語（見本院卷第56頁反
     面），及依支付款項明細之記載，自85年3月23日起至89年
     5月31日止，上訴人固有每月給付1萬元給被上訴人，但85
     年3月23日之前，並非每月給付，可認上訴人此部分之給付
     ，與使用系爭房地無關。況上訴人與被上訴人之父親亦有
     金錢往來，業據被上訴人提出上訴人親筆書寫之借款資料
     、支票為證（見本院卷第45- 47頁），上訴人就此部分亦
     不爭執（見本院卷第59頁反面），則上訴人支付被上訴人
     母親1萬元之原因，非必係給付系爭房地租金；又租金金額
     ，本於契約自由原則，當事人自得另行約定，非必符合一
     般租金行情。再者，上訴人既以繳納系爭貸款本息，作為
     支付使用系爭房地之代價，被上訴人未向其請求給付租金
     ，乃屬當然，上訴人上開主張，均無足為其主張之有利認
     定。
六、綜上所述，上訴人代繳系爭貸款本息，為使用系爭房地之代
    價，兩造並無消費借貸或代墊款之合意，上訴人本於消費借
    貸或代墊款之法律關係，請求被上訴人給付1,609,310元，
    及自起訴狀繕本送達翌日起至清償日止，按年息百分之5計
    算之利息，為無理由，應予駁回。上訴人之訴既經駁回，其
    假執行之聲請亦失所依附，應併予駁回。原審為上訴人敗訴
    之判決，及駁回其假執行之聲請，並無不合。上訴意旨指摘
    原判決不當，求予廢棄改判，為無理由，應予駁回。
七、據上論結，本件上訴為無理由，依民事訴訟法第449條第1項
    、第78條，判決如主文。
中    華    民    國   100    年    1     月    25    日
                  民事第四庭    審判長法  官  吳上康
                                      法  官  王金龍
                                      法  官  陳珍如
上為正本係照原本作成。
如不服本判決，應於收受送達後20日內向本院提出上訴書狀，其
未表明上訴理由者，應於提出上訴後20日內向本院補提理由書狀
（均須按他造當事人之人數附繕本）上訴時應提出委任律師或具
有律師資格之人之委任狀；委任有律師資格者，另應附具律師資
格證書及釋明委任人與受任人有民事訴訟法第466條之1第1項但
書或第2項（詳附註）所定關係之釋明文書影本。如委任律師提
起上訴者，應一併繳納上訴審裁判費。
中    華    民    國   100    年    1     月    28    日
                                     書記官  易慧玲
【附註】
民事訴訟法第466條之1：
(1)對於第二審判決上訴，上訴人應委任律師為訴訟代理人。但上
  訴人或其法定代理人具有律師資格者，不在此限。
(2)上訴人之配偶、三親等內之血親、二親等內之姻親，或上訴人
  為法人、中央或地方機關時，其所屬專任人員具有律師資格並
  經法院認為適當者，亦得為第三審訴訟代理人。
民事訴訟法第466條之2第1項：
  上訴人無資力委任訴訟代理人者，得依訴訟救助之規定，聲請
  第三審法院為之選任律師為其訴訟代理人。